【裁判字號】    98,訴,393
【裁判日期】    980630
【裁判案由】    債務人異議之訴
【裁判全文】
臺灣高雄地方法院民事判決               98年度訴字第393號
原      告  戊○○
            丙○○
            丁○○
            己○○
上四人共同
訴訟代理人  唐治民律師
被      告  臺灣中小企業銀行股份有限公司
法定代理人  庚○○
訴訟代理人  甲○○
            乙○○
上當事人間債務人異議之訴事件，本院於民國98年6 月11日言詞
辯論終結，判決如下：
    主  文
原告之訴駁回。
訴訟費用由原告負擔。
    事實及理由
一、原告主張：訴外人許敬昇於民國72年10月11日邀同訴外人即
    原告父親許風櫃、原告母親許曾甚為連帶保證人，向被告借
    款新臺幣（下同）130 萬元。嗣因許敬昇未依約清償，被告
    乃聲請對許敬昇、許風櫃、許曾甚發支付命令，經本院據以
    核發73年促字第8298號支付命令並確定在案。被告旋以該確
    定支付命令為執行名義，聲請對許風櫃、許曾甚為強制執行
    ，經本院民事執行處以75年度執字第12413 號執行結果，尚
    餘有本金117 萬7,113 元及自76年2 月7 日起之利息暨違約
    金未獲清償，乃於76年6 月22日核發高隴民溫執字第26723
    號債權憑證（系爭債權憑證）。嗣許風櫃、許曾甚分別於91
    年3 月26日、96年4 月10日死亡，被告先於94年3 月16日聲
    請換發債權憑證，復於97年7 月29日執系爭債權憑證聲請對
    原告為強制執行，經本院以97年度司執字第129319號強制執
    行事件（下稱系爭執行事件）受理後，查封原告之不動產及
    扣押原告之存款債權、股票在案。在系爭執行事件之前，被
    告固曾於88年12月6 日聲請對許風櫃、許曾甚為強制執行，
    當時許風櫃及許曾甚均有財產，惟被告竟僅請求換發債權憑
    證，未請求查封許風櫃所有之不動產，屬未行使權利，時效
    自不因此中斷。則本件被告之本金及違約金債權均自76年6
    月22日時效重行起算15年，應至91年6 月22日止即已罹於時
    效，利息債權自76 年6月22日時效重行起算5 年，應至81年
    6 月22日止即已罹於時效。茲被告於94年3 月16日始再次就
    本件債權聲請強制執行，其本金、利息及違約金債權請求權
    既均已罹於時效，原告自得拒絕給付。為此，爰依強制執行
    法第14條第1 項之規定提起本訴，並聲明：本院97年度司執
    字第129319號清償債務強制執行事件所為之強制執行程序，
    應予撤銷。
二、被告則以：被告取得系爭債權憑證後，已先後於88年12月6
    日、94年3 月15日聲請強制執行，經本院分別以88年度執字
    第40628 號、94年度執字第13402 號事件受理後，均因執行
    無結果而換發債權憑證。故被告於97年12月16日執系爭債權
    憑證聲請對原告為強制執行，該本金債權、違約金債權均尚
    未罹於時效，僅89年3 月14日前之利息債權已罹於時效，而
    利息債權部分之執行金額於強制執行程序中業已減縮為自89
    年3 月15日起算。又被告於88年聲請強制執行時，係因不知
    許風櫃名下尚有不動產而僅聲請換發債權憑證，且被告既已
    知為強制執行之聲請，即生中斷時效之效果，與其等是否尚
    有財產無關等語，資為抗辯。並聲明：原告之訴駁回。
三、兩造不爭執之事項：
（一）許風櫃、許曾甚於72年間為許敬昇擔任連帶保證人，向被
      告借款130 萬元，嗣因許敬昇未依約清償，被告乃聲請法
      院對許風櫃、許曾甚核發73年度促字第8298號支付命令確
      定在案。被告旋以該支付命令為執行名義，聲請對許風櫃
      、許曾甚為強制執行，經本院以75年度執字第12413 號執
      行結果，尚有本金117 萬7,113 元及自76年2 月7 日之利
      息暨違約金未獲清償，本院乃於76年6 月22日核發系爭債
      權憑證等情，有該借據、土地登記簿及債權憑證在卷可稽
      ，並經本院依職權調閱系爭執行事件全部案卷核閱無誤。
（二）許風櫃、許曾甚為原告之父母，已分別於91年3 月26日、
      96年4月10日死亡，原告均未拋棄繼承。
（三）被告先後於88年12月6 日、94年3 月14日，執系爭債權憑
      證聲請對許風櫃、許曾甚為強制執行暨換發債權憑證。
（四）被告復於97年7 月29日執系爭債權憑證聲請原告為強制執
      行，經本院以系爭執行事件受理後，查封原告之不動產及
      扣押原告之存款債權、股票在案。
五、本件爭點：被告於88年間及94年間聲請對許風櫃、許曾甚強
    制執行暨換發債權憑證，是否生時效中斷之效力？如原告所
    為時效抗辯有理由，原告得否據以撤銷系爭執行事件之執行
    程序？茲判斷如下：
（一）按請求權，因15年間不行使而消滅。消滅時效因開始執行
      行為或聲請強制執行而中斷。時效中斷者，自中斷之事由
      終止時，重行起算。民法第125 條前段、第129 條第2 項
      第5 款、第137 條第1 項分別定有明文。次按債權人聲請
      強制執行，應以書狀表明當事人及法定代理人、請求實現
      之權利，提出於執行法院；書狀內宜記載執行之標的物、
      應為之執行行為或本法所定其他事項。債權人聲請執行，
      而陳明債務人現無財產可供執行者，執行法院得逕行發給
      憑證，強制執行法第5 條第1 項、第2 項、第27條第2項
      亦各有明文。而上開強制執行法第27條所稱之債權憑證，
      係指執行法院發給債權人收執，俟債務人如有財產再行執
      行之憑證而言。若原執行名義未罹於時效，則債權憑證即
      有中斷時效之法律效果，亦即時效可重新起算（司法院院
      字第2447號解釋及最高法院89年度台上字第1623號判決意
      旨參照）。
（二）本件被告執本院73年度促字第8298號確定支付命令為執行
      名義，聲請對許風櫃、許曾甚為強制執行，經本院以75年
      度執字第12413 號執行結果，尚有本金117 萬7,113 元及
      自76年2 月7 日起之利息暨違約金未獲清償，乃於76 年6
      月22日核發系爭債權憑證。而許風櫃、許曾甚為原告之父
      母，已分別於91年3 月26日、96年4 月10日死亡，原告均
      未拋棄繼承。嗣被告先後於88年12月6 日及94年3 月14日
      ，執系爭債權憑證聲請對許風櫃、許曾甚為強制執行暨換
      發債權憑證等情，為兩造所不爭，並經本院依職權調閱上
      開執行事件全部案卷核閱無誤，堪認屬實。
（三）被告取得系爭債權憑證後，先於88年12月6 日向本院民事
      執行處遞狀聲請強制執行，並檢附系爭債權憑證、83年度
      訴字第1441號民事確定判決及確定證明書，略稱：「聲請
      人對債務人尚有新臺幣60萬6,973 元，及自83年12月28日
      起至清償日止按年息11％計算之利息，其逾期6 個月以內
      部分按利率10％，逾期超過6 個月以上部分按原利率20％
      加付違約金，迄未受償，請鈞院迅予執行，惟查債務人等
      目前無財產可供執行，請換發債權憑證」等語；嗣於94年
      3 月14日再遞狀聲請強制執行，除請求之金額擴張外，聲
      請理由及應受執行標的所載述之內容並無相異，此有上開
      強制執行聲請狀附於各該執行案卷可稽。嗣本院先後依強
      制執行法第27條之規定據以核發債權憑證給被告收執，載
      明「執行結果：因債務人現無財產可供執行，致未能執行
      」、「以後發現有其可供強制執行之財產時，得提出本憑
      證聲請強制執行」等語，亦有上開本院核發之債權憑證附
      卷足據。法院民事執行處職司強制執行，被告向民事執行
      處遞狀，即在於對債務人之財產為強制執行之聲請，自屬
      當然，且被告於聲請狀既已載明請求金額、利息及違約金
      ，益徵其有聲請強制執行之意，應無可疑。
（四）按債權人聲請執行，而陳明債務人現無財產可供執行者，
      執行法院得逕行發給憑證，強制執行法第27條第2 項定有
      明文。該條項係於89年2 月2 日修法時所增訂，增訂目的
      在於實務上常有債權人僅為中斷請求權時效，而聲請執行
      ，則於其陳明債務人現行無財產可供執行時，執行法院自
      得逕行發給債權憑證，以利結案（參見強制執行法第27條
      第2 項立法理由）。足見本條項增訂之前，實務上即常有
      為中斷請求權時效而聲請核發債權憑證之情形，是以只須
      債權人聲請強制執行時，表明債務人無財產可供執行，執
      行法院依強制執行法第27條之規定即得核發債權憑證，並
      發生中斷時效之效力，此不因聲請強制執行係發生在89年
      2 月2 日修法前而有不同。詳言之，債權人於時效完成前
      ，已聲請執行，如僅因債務人並無財產，即令時效消滅，
      自與時效制度之意旨不符。故縱使債務人確有財產，債權
      人聲請強制執行時，陳明債務人無財產可供執行，請准予
      核發債權憑證，如時效尚未完成，依民法第129 條第2項
      第5 款之規定，即生時效中斷之效力，該請求權應自中斷
      之事由終止時起，重行起算。準此，被告先後依強制執行
      法第27條之規定聲請強制執行，本院據以核發債權憑證給
      被告收執，載明「執行結果：因債務人現無財產可供執行
      ，致未能執行」、「以後發現有其可供強制執行之財產時
      ，得提出本憑證聲請強制執行」等語，依民法第129 條第
      2 項第5 款之規定於被告請求強制執行時，即應生時效中
      斷之效力，並依同法第137 條第1 項規定，應於中斷之事
      由終止即執行程序終結核發債權憑證之日，重行起算時效
      ，不因債務人有無財產而受影響甚明。是原告主張被告於
      88 年12 月6 日及94年3 月14日聲請強制執行時，債務人
      並非無財產，被告目的僅在換發債權憑證，非有實現權利
      之意，乃「權利上之睡眠者」，不發生時效中斷之法律效
      果等語，尚難採取。
（五）依上說明，本件被告於88年12月6 日聲請對債務人強制執
      行，同年月10日執行終結，其債權請求權重行起算15年，
      應至103 年12月9 日時效完成；嗣於94年3 月14日又聲請
      強制執行並換發債權憑證，同年月16日執行終結，則時效
      重行起算15年，應至109 年3 月15日時效完成。至該違約
      金之約定，為賠償給付遲延所生之損害，於債務人給付遲
      延時，債權人始得請求，既非定期給付之債務，其時效亦
      為15年，此並為原告於起訴狀自陳無誤（見本院卷第5 頁
      ），是本件違約金債權部分亦應至109 年3 月15日時效完
      成。至於利息債權部分，係陸續發生之獨立債權，依民法
      第126 條之規定，因5 年間不行使而消滅。本件被告於94
      年3 月16日聲請強制執行並換發債權憑證後，其利息債權
      應回溯5 年計算，即僅得請求自89年3 月15日起至94年3
      月15日止之利息債權，其餘利息債權因罹於時效而消滅。
      茲被告業於本院言詞辯論終結即98年6 月11日具狀向本院
      民事執行處就系爭執行事件聲請減縮其利息債權部分請求
      為如上所述之期間，此有被告民事陳報狀存卷可查。據此
      ，被告對原告上開本金、利息及違約金債權，均未罹於時
      效，足堪認定，從而原告以時效抗辯為由，聲請撤銷系爭
      執行事件，即無可採。
六、綜上所述，本院以系爭執行事件受理被告聲請對原告之財產
    為強制執行，其請求執行之項目、金額及期間，俱無違誤，
    原告主張被告對原告之債權已罹於時效，聲請撤銷系爭執行
    事件，為無理由，應予駁回。
七、據上論結，本件原告之訴為無理由，依民事訴訟法第78條，
    判決如主文。
中    華    民    國    98    年    6     月    30    日
                  民事第三庭  審判長法  官  朱玲瑤
                                    法  官  陳宛榆
                                    法  官  李嘉益
以上正本證明與原本無異。
如對本判決上訴，須於判決送達後20日內向本院提出上訴狀，同
時表明上訴理由（原判決所違背之法令及其具體內容或依訴訟資
料可認為原判決有違背法令之具體事實）；如已於本判決宣示後
送達前提起上訴者，應於判決送達後10日內補具上訴理由（均須
按他造當事人之人數附繕本）。
中    華    民    國    98    年    7     月    1     日
                                    書記官  陳瓊芳


司法院資訊處製作；財團法人民間司法改革基金會備份。
